【裁判字號】    95,易緝,111
【裁判日期】    950929
【裁判案由】    商標法
【裁判全文】
臺灣板橋地方法院刑事判決             95年度易緝字第111號
公  訴  人  臺灣板橋地方法院檢察署檢察官
被      告  甲○○
上列被告因商標法案件，經檢察官提起公訴（94年度偵字第
15188 號），本院判決如下：
    主  文
甲○○無罪。
    理  由
一、公訴意旨以：被告黃志玲（已結）係蒲興實業有限公司（下
    稱蒲興公司）負責人，被告甲○○係和風國際實業有限公司
    （下稱和風公司）負責人。黃志玲、甲○○均明知商標名稱
    「咖哩事典及圖」之商標及圖樣係乙○○向經濟部為智慧財
    產局申請註冊獲准，指定使用於冷熱飲料店、飲食店、小吃
    店、餐廳、咖啡廳等之商標專用權，現仍在商標專用期間；
    黃志玲竟未經乙○○之同意或授權，自民國九十二年四月間
    起至九十三年三月三十一日止，擅自在臺北縣板橋市○○路
    ○段152 號12 樓 遠東百貨公司板橋分公司（下稱遠東百貨
    公司）所經營之攤位前，懸掛「咖哩事典」之招牌，使用咖
    哩事典之名稱，而經營同為販賣咖哩飯套餐及日式套餐等餐
    飲業務，並以每客咖哩飯套餐新臺幣（下同）90元之價格，
    連續販賣與不特定之人，致使消費者產生混淆。嗣黃志玲於
    九十三年四月一日，並將該仿冒商標之招牌及攤位，轉讓與
    甲○○繼續設攤經營；嗣於九十三年七月二十三日，為乙○
    ○發現，始知悉上情，因認為被告甲○○涉違反商標法第八
    十一條第一款之罪嫌等語。
二、按犯罪事實應依證據認定之，無證據不得認定犯罪事實，刑
    事訴訟法第一百五十四條第二項定有明文。又事實之認定，
    應憑證據，如未能發現相當證據，或證據不足以證明，自不
    能以推測或擬制之方法為裁判基礎；又認定不利於被告之事
    實，須依積極證據，苟積極證據不足為不利於被告之認定時
    ，即應為有利於被告之認定，更不必有何有利之證據，最高
    法院四十年台上第八六號、三十年上字八一六號判例，分別
    著有明文。
三、本件公訴人認被告甲○○涉有違反商標法第八十二條罪嫌，
    無非係以：被告甲○○於警詢中之供述、被告黃志玲於警、
    偵訊時之供述、告訴人乙○○暨其代理人吳宜財律師之指訴
    、證人許立冀、顏慧珍（起訴書誤載為乙○○）之證述、被
    告黃志玲與證人顏慧珍之電話通話譯文、現場照片三幀及本
    件商標註冊證影本等為其主要論據。訊據被告甲○○承認自
    九十二年年中至九十二年年底受僱於被告黃志玲在被告黃志
    玲所經營之上開專櫃擔任店長，並自九十二年年底承受該專
    櫃之經營權，而於九十三年四月一日正式與遠東百貨公司簽
    約等事實，惟堅決否認有何違反商標法之犯行，辯稱伊在擔
    任店長時，系爭專櫃即已懸掛「咖哩事典」之招牌，而伊不
    知道「咖哩事典」係他人申請獲准之商標，伊是一直到板橋
    分局、遠東百貨公司課長通知伊時，才知道有涉侵權之事，
    而該家店之後亦因股東間有爭執，亦讓出經營權後就到花蓮
    工作等語。
四、經查：
  (一)按被告以外之人於審判外之言詞或書面陳述，除法律有規定
    者外，不得作為證據，刑事訴訟法第一百五十九條第一項定
    有明文，是告訴人乙○○暨其代理人吳宜財律師於偵查中、
    警詢中之陳述，依前揭規定，自不得作為證據。次按證人應
    命具結；證人依法應具結而未具結者，其證言不得作為證據
    ，刑事訴訟法第一百八十六條第一項本文前段、第一百五十
    八條之三分別定有明文；又被告以外之人於偵查中向檢察官
    所為之陳述，除顯有不可信之情況者外，得為證據，刑事訴
    訟法第一百五十九條之一第二項亦著有明文，此係因上開偵
    查中向檢察官所為之陳述雖仍為審判外之陳述，但立法者衡
    量刑事訴訟法規定檢察官代表國家偵查犯罪、實施公訴，依
    法有訊問被告、證人、鑑定人之權，且實務運作時，偵查中
    檢察官向被告以外之人所取得之陳述，原則上均能遵守法律
    規定，不致違法取供，其可信性極高，為兼顧理論與實務為
    由，而對「被告以外之人於偵查中向檢察官所為之陳述」，
    例外規定除有顯不可信之情況者外，得為證據，本件證人顏
    慧珍、許立冀於偵查中向檢察官所為之證述，均經以證人身
    分具結，即已合於上開法定程序，是就上開證人就其證述之
    任意性或真實性而言，均不具顯不可信之情況，堪以認定，
    是該證述自有證據能力。
  (二)告訴人乙○○以如附件之經濟部智慧財產局商標註冊簿影本
    所示之以文字、圖樣組合商標圖樣申請商標註冊，業經經濟
    部智慧財產局核准註冊在案，其權利期間自八十九年十二月
    一日起至九十九年十一月三十日止（嗣延展自九十二年三月
    十六日起至一百零二年三月十五日止），指定專用於粥、飯
    、筒仔米糕、速食麵、刀削麵、便當、咖哩飯，此有經濟部
    智慧財產局商標註冊簿二紙附於偵查卷可稽。
  (三)被告黃志玲係蒲興公司之負責人，於九十二年四月間起至九
    十三年三月三十一日止，在臺北縣板橋市遠東百貨公司設櫃
    經營咖哩飯套餐，並於九十二年年底，其所經營之專櫃上有
    懸掛「咖哩事典」之招牌，而該專櫃於九十三年四月一日起
    改由被告甲○○與遠東百貨公司正式簽約經營等事實，為被
    告黃志玲於本院審理時所自承（詳本院九十五年一月十七日
    準備程序筆錄、九十五年四月四日審判筆錄第11頁），並據
    被告甲○○於警詢中供述明確，其供稱「（問：是否有在臺
    北縣板橋市○○路○段152 號遠東百貨公司板橋分公司十二
    樓，使用『咖哩事典』名義販賣咖哩飯給不特定人？）我在
    遠東百貨公司板橋分公司十二樓是販賣日式定食，但是使用
    和風商標販賣日式定食」、「（問：為何照片上你經營之店
    舖有『咖哩事典』之招牌？）該招牌是之前經營者留下的，
    現在該招牌已拆除」等語（參見九十四年度他字第三二五號
    偵查卷第8 、9 頁），復據證人許立冀於偵查及本院審理時
    證述明確，其於偵查中證稱「（問：租你們公司的廠商招牌
    是何人做的？）是協力廠商自己做的，他們自己在攤位上量
    尺寸做的，做完時我們會拍照」、「（問：甲○○攤位的前
    一個廠商是否為黃志玲？）是」等語（參見同上偵卷第50頁
    ）；於本院審理時證述「（辯護人問：在遠東百貨公司板橋
    分公司任職的時間及職務？）擔任餐飲處長，我是九十五年
    三月一日離職，我在遠東百貨公司分公司做了二年」、「（
    辯護人問：知否這個招牌是何人做的《請求提示告證五之照
    片，審判長提示該照片》？）不清楚，我從總公司調到板橋
    分公司時，就有這個招牌」、「（檢察官問：你是何時調到
    遠東百貨公司板橋分公司？）大概是九十三年三月中旬從總
    公司調到板橋分公司」、「（檢察官問：你到的時候，這家
    店何人在經營？）公司留資料負責人是黃志玲」等語（參見
    本院九十五年四月四日審判筆錄），此外，並有告訴人所提
    出之照片一幀附卷可稽，堪信屬實。
  (四)按商標圖樣之近似，係以具有普通知識經驗之商品購買人，
    於購買時施以普通所用之注意，有混同誤認之虞者為近似。
    而商標圖樣若係由二個以上字詞組成之商標，應考慮其結合
    之強弱程度，而判斷其是否為近似。若是含有說明性文字之
    結合商標，以未附加該說明性文字之部分判斷之。而分離排
    列之字詞所組成之商標，其各分離部分，有與他商標相同者
    ，原則上為近似，固有經濟部中央標準局員工消費合作社八
    十五年四月編印「商標手冊」可參。本件告訴人使用系爭商
    標圖樣中之文字「咖哩事典」與被告黃志玲所使用之「咖哩
    事典」，兩者之文字雖相同，惟觀諸告訴人所註冊如附件所
    示之商標圖樣，除文字外尚有圖形，即係文字與圖形組合而
    成之商標圖樣，非僅單純文字，且其中就文字部分，其「咖
    哩事典」字型、排列方式與被告所使用「咖哩事典」文字之
    字型、排列方式並不相同，且被告黃志玲除「咖哩事典」文
    字之使用外，並未一併使用告訴人申請註冊之上開商標圖形
    ，是兩者自客觀上整體觀察並不相同。況「事典」二字之使
    用甚為普遍，而「事典」係指引用古代故事或某人生平事蹟
    以豐富詩意的寫法，且以「事典」一詞為搜尋之關鍵字，可
    查詢到以此為名之商品或書名等，在奇摩網商上可以查詞到
    16,400,000筆，諸如「名茶事典」、「藥材養生事典」、「
    水果養生事典」、「蔬菜養生事典」、「香藥草養生事典」
    、「五穀雜糧養生事典」、「精油芳療事典」、「中國妖怪
    事典」、「配色事典」、「聖者事典」、「武器事典」、「
    密教神名事典」、「366 日花事典」、「咖啡事典」、「雍
    正事典」等等，此有「蘇軾詩典故用語研究─第五屆漢語詞
    匯語意學研討會」、奇摩網頁搜索列印資料及被告提出節錄
    博客來書籍館書名查詢資料等附卷可參，由此可知「事典」
    為一般通常慣用之詞彙，習用已久，亦即「事典」可認係形
    容商品之詞彙，即僅係普通使用，應不受商標權之效力所拘
    束。
  (五)又認定究有無違反商標法之犯行，除客觀有使用相同或近似
    他人註冊之商標外，仍須探究行為人有無違反商標法之主觀
    犯意。查被告黃志玲雖自九十二年底起至九十三年三月三十
    一日止，在其經營之上開專櫃上懸掛「咖哩事典」招牌，惟
    其辯稱伊不知道「咖哩事典」係註冊商標，伊是當初看過咖
    啡事典這本書，覺得「事典」這兩個字不錯，才用咖哩事典
    ，伊沒有仿冒的意思等語。查「事典」二字之使用甚為普遍
    ，為一般通常慣用之詞彙，已如前述，且確有「咖啡事典」
    一書，有被告黃志玲所提出之節錄博客來書籍館書名查詢資
    料在卷可證，可認被告黃志玲辯稱伊係看過該書而認「事典
    」二字不錯，才使用「咖哩事典」等語，尚非憑空杜撰。又
    告訴人係於九十三年七月十三日（即至遠東百貨公司拍照取
    證日）前一星期始查悉遠東百貨公司之咖哩飯專賣店有懸掛
    「咖哩事典」招牌一事，而其於九十三年七月間曾委請律師
    發函遠東百貨公司，遠東百貨公司函覆係被告甲○○在經營
    之事實，業據證人顏慧珍於本院審理時結證明確，其並證稱
    「（檢察官問：被告是否有跟你通過電話？）被告跟我通過
    一次電話，是九十三年七月，是因為我們請律師發函，問被
    告是否有經營咖哩事典，遠東公司回函給律師說現在是甲○
    ○在經營，企業名稱是和風國際實業股份有限公司，被告黃
    志玲才打電話給我，我是打電話給甲○○，電話是我問甲○
    ○的員工，但是甲○○沒有接」、「（檢察官問：被告黃志
    玲與你談話的內容為何？）被告說他不是要做咖哩事典，他
    說名稱是圓井咖哩專賣店，因為朋友的建議，所以也把名稱
    改成圓井咖哩事典，而且他說有客人跟他抱怨說高雄的咖哩
    事典很貴，我請黃志玲跟甲○○說要打電話給我，但是甲○
    ○沒有打電話給我」等語（參見本院九十五年四月四日審判
    筆錄），是依證人顏慧珍所述情節，尚難直接證明被告黃志
    玲於九十二年底在上開專櫃上懸掛「咖哩事典」招牌時起即
    明知「咖哩事典」係告訴人申請註冊在案之商標，而仍故意
    使用之，且被告黃志玲部分前經本院以九十四年度易字第一
    五九九號判決無罪，再經臺灣高等法院以九十五年度上易字
    第一二七四號判決駁回上訴確定，有上開刑事判決附卷可稽
    ，而被告甲○○既係於九十三年四月一日始自被告黃志玲處
    受讓上開專櫃之經營權，並援用原經營者即被告黃志玲前所
    懸掛之「咖哩事典」招牌，非出於己意擅自懸掛該招牌，而
    「咖哩事典」之招牌係原經營者即被告黃志玲決定使用，惟
    其並不知悉該「咖哩事典」係告訴人已申請註冊之商標，則
    被告甲○○又如何得以知悉該「咖哩事典」係告訴人已申請
    註冊之商標，且告訴人係於九十三年七月間才查悉上開店面
    有懸掛「咖哩事典」之招牌，並著手拍照查證及發函查詢，
    是難以此認定被告甲○○於受讓該專櫃之經營權後，因繼續
    援用原「咖哩事典」之招牌，而即推定其於受讓經營權時即
    有違反商標法之主觀犯意。至被告黃志玲與證人乙○○於九
    十三年七月二十九日之通話譯文，被告黃志玲雖曾說「我就
    是板橋店，你們上次有發函給遠東，我是圓井咖哩，我不曉
    得這件事怎麼弄成這樣子，可能大家都有點誤會，我的店名
    主要叫做圓井，那時候要過來板橋的時候，我一個朋友就說
    圓井咖哩專賣店很難聽，我們高雄有一家咖哩事典，生意很
    好，你叫圓井咖哩事典好了，我也不曉得你們商標，也不是
    故意要仿冒…」等語，有該電話譯文一份附於偵查卷可憑，
    惟該電話譯文亦未能證明被告甲○○明知「咖哩事典」為告
    訴人申請註冊之商標而仍故意使用，則該電話譯文自難為不
    利被告甲○○之認定。
五、綜上所述，本件事證尚難證明被告甲○○有違反商標法之犯
    意故意。此外，復查無其他積極證據足認被告甲○○有何違
    反商標法之犯行，其犯罪尚屬不能證明，依法自應為無罪之
    諭知。
據上論斷，應依刑事訴訟法第三百零一條第一項，判決如主文。
本件經檢察官吳宗光到庭執行職務。
中    華    民    國    95    年    9     月    29    日
                  刑事第十七庭  審判長法  官  李幼妃
                                      法  官  鄭燕璘
                                      法  官  張紹省
以上正本證明與原本無異
如不服本判決應於送達後10日內向本院提出上訴狀
                                      書記官  強梅芳
中    華    民    國    95    年    10    月    4     日


司法院資訊處製作；財團法人民間司法改革基金會備份。
